臺灣高等法院刑事判決　　　　　　　　99年度上易字第2900號
上　訴　人
即　被　告　CHENG RIC.
上列上訴人因詐欺案件，不服臺灣臺北地方法院99年度易字第25
43號，中華民國99年10月11日第一審判決（起訴案號：臺灣臺北
地方法院檢察署99年度撤緩偵字第283 號），提起上訴，本院判
決如下：
    主  文
上訴駁回。
    事  實
一、CHENG RICHY VALENZUELA（中文姓名：黎奇）明知將自己帳
    戶出賣或交付予他人使用，將可能使該帳戶被詐騙集團利用
    作為收受被詐騙款項使用，仍基於幫助不詳姓名人士詐騙金
    錢之不確定犯意，於民國（下同）98年2 月間，將自己所有
    兆豐商業銀行、華南商業銀行、上海商業銀行、中華郵政股
    份有限公司等4 家銀行提款卡及密碼均出借給友人鄭金泉，
    該詐騙集團成員即基於為自己或他人不法所有之意圖，於98
    年2 月25日晚間，分別撥打電話給陳奕廷、廖于琇、許家綸
    、黃鈴萍、吳玄元等5 人，誆稱為網路賣家，因5 人之前網
    路購物付款發生問題，1 次付款變成分期付款，使5 人陷於
    錯誤，而依其指示至附近提款機操作，並共匯出新臺幣（下
    同）97786 元至CHE NG RICKY VALENZUELA 上開兆豐銀行帳
    戶內，嗣5 人發覺存款減少，始知受騙。
二、案經陳奕廷等訴由臺北市政府警察局大安分局報請臺灣臺北
    地方法院檢察署檢察官偵查後起訴。
    理  由
壹、證據能力之認定部分：
    按被告以外之人（包括證人、鑑定人、告訴人、被害人及共
    同被告等）於審判外之陳述雖不符刑事訴訟法第159 條之1
    至之4 等4 條之規定，而經當事人於審判程序同意作為證據
    ，法院審酌該言詞陳述或書面陳述作成時之情況，認為適當
    者，亦得為證據；當事人、代理人或辯護人於法院調查證據
    時，知有刑事訴訟法第159 條第1 項不得為證據之情形，而
    未於言詞辯論終結前聲明異議者，視為有前項之同意，同法
    第159 條之5 定有明文。立法意旨在於傳聞證據未經當事人
    之反對詰問予以核實，原則上先予排除。惟若當事人已放棄
    反對詰問權，於審判程序中表明同意該等傳聞證據可作為證
    據；或於言詞辯論終結前未聲明異議，基於尊重當事人對傳
    聞證據之處分權，及證據資料愈豐富，愈有助於真實發見之
    理念，且強化言詞辯論主義，使訴訟程序得以順暢進行，上
    開傳聞證據亦均具有證據能力。查本件下列所引用之被告以
    外之人於審判外之供述證據，因公訴人、被告均已於本院審
    理時表示無意見（見本院卷第74頁反面、第115 頁反面至第
    117 頁），且迄至言詞辯論終結前未再聲明異議，而本院審
    酌上開供述證據資料製作時之情況，無不當取供及證明力明
    顯過低之瑕疵，認以之作為證據應屬適當，故揆諸前開規定
    ，認前揭證據資料應有證據能力。
貳、認定上訴人即被告CHENG RICHY VALENZUELA（黎奇）犯罪事
    實所憑之證據及理由：
一、上開犯罪事實，業據被告於偵查中及原審審理時坦承不諱（
    見偵卷第160 頁、原審卷第10頁反面、第11頁、第14頁反面
    ），核與證人即被害人陳奕廷、廖于琇、許家綸、黃鈴萍、
    吳玄元及證人即被告配偶陳金來等人分別於警詢時及偵查中
    證述情節大致相符（見偵卷第35、45、62、63、85、86、88
    、89、104 、105 頁、第123 至125 頁、第140 、141 頁、
    第159 至160 頁）；而被害人陳奕廷、廖于琇、許家綸、黃
    鈴萍、吳玄元等人如何遭詐騙集團誆稱為網路賣家，因其等
    之前網路購物付款發生問題，1 次付款變成分期付款，使其
    等陷於錯誤，而依指示至附近提款機操作，並共匯出97786
    元至被告上開兆豐銀行帳戶內等情，除據前開證人即被害人
    陳奕廷、廖于琇、許家綸、黃鈴萍、吳玄元所述外，並有轉
    帳明細表5 張、被告及其配偶陳金來所開立兆豐銀行、華南
    銀行、上海銀行、中華郵政公司等4 家金融帳戶申請資料及
    全部歷史交易明細等在卷可憑（見偵卷第34、47、71、90、
    112 、117 、118 、119 、136 、137 頁）。綜上、堪認被
    告上開自白核與事實相符，可以採信。
二、雖被告嗣於本院審理時改稱：伊並無幫助詐欺任何人之故意
    ，係鄭金泉告訴伊做生意需要提款卡，伊才將自己及配偶陳
    金來所有前開提款卡各2 張及密碼借給鄭金泉，伊不知道鄭
    金泉拿去做壞事，伊在原審承認犯罪係因為誤認自己所為有
    罪，故才承認云云。惟查：
  (一)上開事實，被告除先於偵查中供認不諱外，嗣於原審99年10
    月4 日第1 次行準備程序時，雖翻異前詞，改口否認有檢察
    官所指幫助詐款之犯行，然於同日準備程序中，嗣即再次改
    口，坦認確有前開幫助詐欺犯行，並同意改行簡式審判程序
    （見原審卷第10頁反面至第11頁）；迨原審審理時，復當庭
    明確坦認前開犯行（見原審卷第14頁反面至15頁）；另參諸
    被告雖於本院審理時供稱與鄭金泉係認識10年以上的朋友，
    就像兄弟一樣之關係云云（見本院卷第75頁），然與證人鄭
    金泉於本院審理時具結後證述因為菲律賓華僑，與被告只是
    普通朋友，平日除了上教堂作禮拜外沒有見面云云（見本院
    卷第112 頁），顯然不符。再依被告交付證人鄭金泉之4 張
    提款卡，其中2 張為被告所有，另2 張為被告配偶陳金來所
    有乙節，為被告所不否認，且依證人即被告之配偶陳金來於
    偵查中具結後證述伊事先不知伊太太將提款卡借給別人等語
    （見偵卷第159 頁），縱被告與證人鄭金泉情如兄弟乙節為
    實，被告竟於配偶不知之情形下，任意將被告與配偶陳金來
    所有上開4 個提款卡及密碼交付友人鄭金泉使用，亦顯與一
    般社會生活經驗有違。
  (二)另依證人鄭金泉於本院審理時具結後證述伊係以伊認識的1
    個朋友「仔仔」需帳戶轉帳為由，向被告「借」該4 張提款
    卡，伊自己之提款卡也「借」給「仔仔」，但實際上伊係以
    每個帳戶8 千元之代價賣給「仔仔」等語（見本院卷第112
    至113 頁），堪認證人鄭金泉前開所稱提款卡係「借」給伊
    朋友「仔仔」乙節，實際上係以每個帳戶8 千元之代價賣給
    「仔仔」無訛。證人鄭金泉雖同時證述伊雖將每個帳戶以8
    千元代價賣予「仔仔」，但被告只是沒條件地單純出借提款
    卡予伊云云，惟依證人鄭金泉前開所稱將提款卡「借」給「
    仔仔」云云，實際上係以每張8000元代價賣給「仔仔」，則
    其其他所稱係向被告「借」提款卡云云，亦可能係案發後為
    迴護被告所為避重就輕之詞；此由證人鄭金泉於本院審理時
    ，就其如僅係向被告借帳戶供朋友轉讓，1 個帳戶即可，何
    需4 個帳戶乙節時，供稱這個問題伊不知如何回答等語（見
    本院卷第113 頁反面），益徵證人鄭金泉先前所述被告僅係
    單純地出借4 張提款卡予伊云云，顯與實情不符。
  (三)再參諸證人鄭金泉坦承伊自己即有提款卡，如係朋友需帳戶
    轉帳，儘可將自己提款卡借予朋友使用即可，何需除將自己
    提款卡借予綽號「仔仔」之朋友後，再向被告借用數量達4
    張提款卡供「仔仔」轉讓之用，如被告係於此情形下出借該
    4 張提款卡予證人鄭金泉，亦與一般人因無帳戶可用，始需
    向親人或好友借用帳戶之情形，顯然不同。況依被告於偵、
    審中所述，其就自己交付4 張提款卡予證人鄭金泉供其友人
    轉讓前，並未進一步詢問證人鄭金泉何以轉帳需用4 張提款
    卡，且於未獲配偶陳金來同意外，即將該4 張提款卡（其中
    2 張為被告配偶所有）交付證人鄭金泉，未久，被告所有前
    開兆豐銀行帳戶即遭詐騙集團用來詐騙被害人陳奕廷等人匯
    入款項，被告空言辯稱僅係單純借予好友鄭金泉云云，證人
    鄭金泉亦附和其詞，被告不知伊以8000元代價出售帳戶乙事
    云云，亦與常情有違。是證人鄭金泉所述被告不知伊將帳戶
    賣予「仔仔」云云，應係事後所為迴護被告之詞，要無可採
    。
  (四)再參諸目前金融機構接受客戶申請一般存款帳戶之現況，任
    何人均可無額外費用負擔或條件，輕易辦理金融帳戶存摺使
    用，如無正當理由，實無借用他人存摺使用之理，而金融存
    摺事關個人財產權益之保障，倘有不明之金錢來源，甚且攸
    關個人法律上之責任，其專有性甚高，其專有性甚高，除非
    本人或與本人親密、信賴關係者，難認有何理由可自由流通
    使用該存摺，一般人均有妥為保管及防止他人任意使用之認
    識，縱特殊情況偶需交付他人使用，亦必深入瞭解用途及合
    理性，始予提供，且該等專有物品如落入不明人士手中，而
    未加以闡明正常用途，極易被利用為與財產有關之犯罪工具
    ，此為吾人依一般生活認知所易於體察之常識。而有犯罪意
    圖者，非有正當理由，竟徵求他人提供帳戶，客觀上可預見
    其目的應係供為某筆資金之存入，後再行領出之用，且該筆
    資金之存入及提領過程係有意隱瞞其流程及行為人身分曝光
    之用意，一般人本於一般認知能力均易於瞭解。而一般詐欺
    集團即常以向不特定人收購或租用金融帳戶存摺之方法而從
    事如同本案之詐欺犯罪模式，報章、雜誌、電視亦常有報導
    。查被告雖為菲律賓籍人，然與本國人配偶陳金來結婚來台
    共同生活，已逾10年，平日且在牙科診所從事齒模工作，堪
    認被告於交付該4 張提款卡予友人鄭金泉時，對本國一般社
    會生活經驗已有相當瞭解，對前開以收購他人提款卡供詐欺
    之犯罪模式，自已有相當程度之明瞭，被告於交付該4 張提
    款卡予友人鄭金泉時，竟未就鄭金泉是否可能遭詐欺集團利
    用騙取帳戶乙節，向鄭金泉詢問與確認，並於鄭金泉仍執意
    1 次借用4 個帳戶時加以拒絕，反而違反常情地，於明顯可
    懷疑並預見提款卡、密碼等有關個人財產、身分之物品，倘
    淪落於不明人士手中，極易被利用為與財產有關之犯罪工具
    ，竟仍將該4 張提款卡及密碼交付友人鄭金泉，被告縱就友
    人鄭金泉欲持提款卡供作何用乙節未必全然瞭解，惟如謂其
    就友人鄭金泉欲以該4 張提款卡供作不法使用乙節，全無察
    覺，亦與一般正常智識之成年人參與社會生活之經驗有違。
    本件雖依卷內全部事證尚無積極證據證明被告知悉詐欺集團
    之犯罪手法，而無從認定被告有與詐欺集團實施詐欺犯行之
    犯意聯絡，惟本件被告既對1 次交付4 張提款卡及密碼予他
    人使用，可能遭人持以從事財產犯罪乙節有所預見，竟未採
    取任何預防他人持以犯罪之注意措施，對他人可能持以犯罪
    亦不違背其本意，自堪認已有幫助他人詐欺之不確定犯意，
    殆無疑義。
  (五)綜上所述，被告於本院審理時，翻異前詞，改口否認犯罪，
    應係事後畏罪所為卸責之詞，顯不足採。本件事證已臻明確
    ，被告犯行洵堪認定，應予依法論科。
三、按刑法上之幫助犯，係對於犯罪與正犯有共同之認識，而以
    幫助之意思，對於正犯資以助力，而未參與實施犯罪之行為
    者而言（最高法院75年度台上字第1509號、84年度台上字第
    5998號、88年度台上字第1270號等判決意旨參照）；是以如
    未參與實施犯罪構成要件之行為，且係出於幫助之意思提供
    助力，即屬幫助犯。被告提供本件金融機構等之提款卡、密
    碼予他人使用，使詐欺集團向被害人陳奕廷、廖于琇、許家
    綸、黃鈴萍、吳玄元詐騙財物後，得以使用上開帳戶為匯款
    工具，致被害人等匯款至前揭帳戶內，顯係參與詐欺取財構
    成要件以外之行為，而對該詐騙集團遂行詐欺取財犯行資以
    助力。核被告所為，係犯刑法第30條第1 項前段、同法第33
    9 條第1 項之幫助詐欺取財罪。又被告幫助他人犯罪，應依
    刑法第30條第2 項規定，按正犯之刑減輕之。又被告以一次
    提供4 張提款卡及密碼之行為，幫助他人詐騙不同之被害人
    ，侵害數財產法益，為想像競合犯，應依刑法第55條規定，
    以幫助詐欺取財罪論處。
四、原審以事證明確，適用刑法第30條第1 項前段、第2 項、第
    33 9條第1 項、第55條前段、第41條第1 項前段、刑法施行
    法第1 條之1 ，並審酌被告素行，其將金融機構等提款卡及
    密碼交予他人供犯罪使用，助長他人犯罪，非但增加被害人
    等尋求救濟及治安機關查緝犯罪之困難，亦使不法詐欺犯得
    以順利掩飾其詐欺所得之財物，危害被害人等財產安全與社
    會治安，兼衡被告犯罪動機、目的、手段、生活狀況、智識
    程度、被害人等所受之損害，迄今未與被害人等和解，賠償
    渠等損失，經檢察官撤銷緩起訴處分，及被告犯後一度坦承
    犯行之態度等一切情狀，量處有期徒刑4 月，並諭知易科罰
    金之折算標準。經核認事用法均無違誤，量刑亦屬妥適。被
    告提起上訴，翻異前詞，否認犯行，為無理由，應予駁回。
據上論斷，應依刑事訴訟法第368 條，判決如主文。
本案經檢察官張熙懷到庭執行職務。
中    華    民    國   100    年    5     月    26    日
            刑事第十四庭  審判長法  官  陳志洋
                                法  官  遲中慧
                                法  官  謝靜慧
以上正本證明與原本無異。
不得上訴。
                                書記官  陳泰寧
中    華    民    國   100    年    6     月    1     日
附錄本案論罪科刑法條全文
刑法第339條
意圖為自己或第三人不法之所有，以詐術使人將本人或第三人之
物交付者，處5年以下有期徒刑、拘役或科或併科1千元以下罰金
。
以前項方法得財產上不法之利益或使第三人得之者，亦同。
前二項之未遂犯罰之。